ACORDAO-COMPLETO-2462624

ACÓRDÃO 7380/2021 ATA 14/2021 - SEGUNDA CÂMARA

VISTOS, relatados e discutidos estes autos de Recursos de Reconsideração em Tomada de Contas Especial, interpostos por José Welinton Silva Moreira e por RDO Engenharia Ltda, contra o Acórdão 9872/2019-TCU-Segunda Câmara (Rel. Min. Augusto Nardes) .
ACORDAM os Ministros do Tribunal de Contas da União, reunidos em Sessão da 2ª Câmara, ante as razões expostas pelo Relator, e com fundamento nos arts. 32, inciso I, e 33 da Lei 8.443/1992, em:
9.1. conhecer dos recursos de reconsideração, para, no mérito, darlhes provimento;
9.2. estender os efeitos desse julgamento aos demais responsáveis, nos termos do art. 281 do Regimento Interno deste Tribunal;
9.3. por conseguinte, julgar regulares com ressalvas as contas dos recorrentes José Welinton Silva Moreira (XXX.316.974-XX) e RDO Engenharia Ltda. (37.618.568/0001-80) , bem como dos demais responsáveis Ricardo de Pina Cabral (XXX.740.421-XX) , Eider Magno Divino dos Santos (XXX.902.241-XX) e Construtora SOS Construções e Saneamento Ltda. (03.849.916/0001-09) , dando-lhes quitação;
9.4. tornar insubsistentes os itens 9.3, 9.4, 9.5 e 9.6, todos do Acórdão 9872/2019-TCU-Segunda Câmara, ora recorrido;
9.5. dar ciência aos recorrentes, ao Ministério do Desenvolvimento Regional, à Procuradoria da República em Goiás e aos demais interessados a respeito do inteiro teor deste acórdão, informando que esta deliberação, acompanhada do Relatório e do Voto que a fundamentam, está disponível para consulta no endereço www.tcu.gov.br/acordaos, além de esclarecer que, caso requerido, este Tribunal poderá fornecer sem custos as correspondentes cópias impressas.

Recurso de reconsideração interposto por José Welinton Silva Moreira e RDO Engenharia Ltda contra o Acórdão 9872/2019-TCU-2ª Câmara.

Segunda Câmara

Prefeitura Municipal de Piracanjuba - GO.

3. Recorrentes: José Welinton Silva Moreira (XXX.316.974-XX); RDO Engenharia Ltda (37.618.568/0001-80).

13.1. Ministros presentes: Bruno Dantas (Presidente), Augusto Nardes, Aroldo Cedraz e Raimundo Carreiro (Relator).
13.2. Ministros-Substitutos presentes: Marcos Bemquerer Costa e André Luís de Carvalho.

RAIMUNDO CARREIRO

Ministro Augusto Nardes.

Cuidam os autos de recursos de reconsideração interpostos por José Welinton Silva Moreira (peças 87-88) e por RDO Engenharia Ltda. (peças 90-96) em face do Acórdão 9872/2019-TCU-Segunda Câmara (Relator Ministro Augusto Nardes) , proferido em apreciação de tomada de contas especial instaurada em razão do comprometimento da funcionalidade do objeto do Convênio 700378/2008, celebrado pelo Ministério da Integração Nacional com o município de Piracanjuba/GO, para drenagem de águas pluviais na municipalidade.
2.	Reproduzo, a seguir, a instrução produzida no âmbito da Secretaria de Recursos - Serur (peça 121) , a qual contou com a anuência do corpo diretivo da unidade (peças 122 e 123) e do Ministério Público junto ao TCU (peça 127) : 
INTRODUÇÃO
1.	Trata-se de recurso de reconsideração interposto por José Welinton Silva Moreira (peças 87-88) e RDO Engenharia Ltda. (peças 90-96) contra o Acórdão 9872/2019-TCU-Segunda Câmara (peça 58) , da relatoria do Ministro Augusto Nardes.
1.1.	A deliberação recorrida, alterada em razão de erro material pelo Acórdão 4096/2020-TCU-Segunda Câmara, apresenta o seguinte teor:
Vistos, relatados e discutidos estes autos de Tomada de Contas Especial, instaurada pelo Ministério da Integração Nacional (MI) - atual Ministério do Desenvolvimento Regional (MDR) -, em decorrência do comprometimento da funcionalidade do objeto no Convênio 700378/2008, celebrado com o município de Piracanjuba/GO para drenagem de águas pluviais no Setor Norte e Rua Eloy Pimenta,
ACORDAM os Ministros do Tribunal de Contas da União, reunidos em sessão da 2ª Câmara, ante as razões expostas pelo Relator, em:
9.1. considerar revéis, para todos os efeitos, Ricardo de Pina Cabral (XXX.740.421-XX) e a empresa Construtora SOS Construções e Saneamento Ltda. (03.849.916/0001-09) , com fundamento no § 3º, art. 12, Lei 8.443, de 16 de julho de 1992;
9.2. com fundamento nos arts. 1º, inciso I, 16, inciso III, alínea "c", da Lei 8.443/1992 c/c os arts. 19 e 23, inciso III, da mesma Lei, e com arts. 1º, inciso I; 209, incisos III; 210 e 214, inciso III, do Regimento Interno, julgar irregulares as contas de Ricardo de Pina Cabral (XXX.740.421-XX) ; Eider Magno Divino dos Santos (XXX.902.241-XX) ; José Welinton Silva Moreira (XXX.316.974-XX) ; Construtora SOS Construções e Saneamento Ltda. (03.849.916/0001-09) e RDO Engenharia Ltda. (37.618.568/0001-80) , e condená-los, solidariamente, ao pagamento das quantias a seguir especificada, com a fixação do prazo de quinze dias, a contar da notificação, para comprovar, perante o Tribunal (art. 214, inciso III, alínea "a", do Regimento Interno) , o recolhimento da dívida aos cofres do Tesouro Nacional, atualizada monetariamente e acrescida dos juros de mora, calculados a partir da data discriminada, até a data do recolhimento, na forma prevista na legislação em vigor.
9.2.1. Ricardo de Pina Cabral (XXX.740.421-XX) ; Eider Magno Divino dos Santos (XXX.902.241-XX) ; José Welinton Silva Moreira (XXX.316.974-XX) ; Construtora SOS Construções e Saneamento Ltda. (03.849.916/0001-09) ; e RDO Engenharia Ltda. (37.618.568/0001-80) 
	Data
	Valor (R$) D

	2/12/2009
	141.491,38

	21/1/2010
	14.157,80

9.2.2. Ricardo de Pina Cabral (XXX.740.421-XX) ; Eider Magno Divino dos Santos (XXX.902.241-XX) e José Welinton Silva Moreira (XXX.316.974-XX) 
	Data
	Valor (R$) D/C

	1/9/2009
	194.244,44 D

	13/10/2009
	65.702,48 D

	2/12/2009
	84.403,90 D

	9/12/2010
	3.381,62 C

	3/2/2011
	327,37 C

9.3. "aplicar aos responsáveis a seguir especificados, a multa prevista no art. 57 da Lei 8.443/1992, nos valores discriminados, fixando o prazo de 15 (quinze) dias, a contar da notificação, para que comprovem, perante este Tribunal, com fundamento no art. 214, III, "a", do RI/TCU, o recolhimento da dívida aos cofres do Tesouro Nacional, atualizadas monetariamente desde a data do presente acórdão até as datas dos efetivos recolhimentos, se forem pagas após o vencimento, na forma da legislação em vigor:
	Responsáveis
	Valor (R$) D/C

	Ricardo de Pina Cabral (XXX.740.421-XX) 
	50.000,00

	Eider Magno Divino dos Santos (XXX.902.241-XX) 
	50.000,00

	José Welinton Silva Moreira (CPF XXX.316.974-XX) 
	50.000,00

	SOS Construções e Saneamento Ltda. (03.849.916/0001-09) 
	15.000,00

	RDO Engenharia Ltda. (37.618.568/0001-80) 
	15.000,00

9.4. autorizar, desde logo, nos termos do art. 28, inciso II, da Lei 8.443/1992, a cobrança judicial da dívida caso não atendidas as notificações;
9.5. autorizar pagamento das dívidas em até 36 parcelas mensais e consecutivas, caso solicitado, nos termos do art. 26 da Lei 8.443/1992 c/c o art. 217 do Regimento Interno, fixando-lhe o prazo de quinze dias, a contar do recebimento da notificação, para comprovar perante o Tribunal o recolhimento da primeira parcela, e de trinta dias, a contar da parcela anterior, para comprovar o recolhimento das demais parcelas, devendo incidir sobre cada valor mensal, atualizado monetariamente, os juros de mora devidos, na forma prevista na legislação em vigor;
9.6.alertar aos responsáveis de que a falta de comprovação do recolhimento de qualquer parcela importará no vencimento antecipado do saldo devedor, nos termos do § 2º do art. 217 do Regimento Interno deste Tribunal;
9.7.enviar cópia desta deliberação ao Ministério do Desenvolvimento Regional, antigo Ministério da Integração Nacional, aos responsáveis, bem como ao Procurador-Chefe da Procuradoria da República em Goiás, nos termos do § 3º do art. 16 da Lei 8.443/1992 c/c o § 7º do art. 209 do Regimento Interno do TCU, para adoção das medidas que entender cabíveis.
HISTÓRICO
2.	Trata-se de Tomada de Contas Especial instaurada pelo Ministério da Integração Nacional em decorrência de glosas apontadas na execução da obra que culminaram com o comprometimento da funcionalidade do objeto no Convênio 700378/2008 (peça 1, p. 308-322) , celebrado com o Município de Piracanjuba/GO, tendo por objeto 'a drenagem de águas pluviais no Setor Norte e Rua Eloy Pimenta' no mencionado município.
2.1.	Os recursos repassados pela União totalizaram R$ 500.000,00 e foram repassados em 5/8/2009 e 26/11/2009, em parcelas de iguais valores (peça 1, p. 348 e 372) . O prazo para prestação de contas, após prorrogação de vigência, se findou em 22/9/2010 (peça 1, p. 483-485) .
2.2.	De acordo com o Relatório do Tomador de Contas Especial - TCE 19/2016, datado de 29/4/2016 (Peça 3, p. 266-286) e de acordo com o Relatório de Auditoria 808/2016 (peça 3, p. 302- 305) , proveniente da Secretaria Federal de Controle Interno, os responsáveis estão em débito com a Fazenda Nacional em razão da não consecução dos objetivos pactuados no Convênio 700378/2008, conforme Parecer Técnico RPZ 20/2014, de 2/12/2014 (peça 3, p. 142-150) ; com suporte no Relatório de supervisão e acompanhamento de obras, datado de 19/11/2014 (peça 3, p. 134-136) e no Parecer Financeiro 172/2015/DTCE/CDTCE/CGCONV/DGI/SECEX/MI (Peça 3, p. 236-246) .
2.3.	No âmbito desta Corte os responsáveis, ora recorrentes, foram devidamente citados (peças 14 e 51) e tiveram ciências das correspondências conforme avisos de recebimento acostados às peças 18 e 53, tendo ambos apresentado alegações de defesa (peças 28 e 52) .
2.4.	Em instrução de mérito lançada à peça 54, o Auditor responsável pela análise das defesas apresentadas, com a anuência dos dirigentes da Unidade Técnica (peças 55-56) , propôs o julgamento pela irregularidade das contas, a imputação de débito e aplicação de multa, tendo o Parquet especializado se manifestado de acordo com a referida proposta (peça 57) .
2.5.	Assim, e também acatando propostas de encaminhamento uniformes constantes dos autos, esta Corte, em razão da não funcionalidade da parcela das obras executadas, imputou ao gestor, José Welinton Silva Moreira, débito no valor total dos montantes gastos (R$ 348.059,81) e à empresa contratada, RDO Engenharia Ltda., nos termos da jurisprudência desta Corte (Acórdão 5305/2019-TCU-Segunda Câmara) , correspondente aos valores por ela recebidos por serviços não executados.
EXAME DE ADMISSIBILIDADE
3.	Reiteram-se os exames preliminares de admissibilidade (peças 97 e 98) , ratificados à peça 101 pelo relator, Exmo. Ministro Raimundo Carreiro, que concluiu pelo conhecimento do recurso, eis que preenchidos os requisitos processuais aplicáveis à espécie, suspendendo-se os efeitos dos itens 9.2, 9.2.1, 9.2.2, 9.3 e 9.4 do Acórdão 9872/2019-TCU-Segunda Câmara em relação aos recorrente, estendendo-o aos demais devedores solidários.
EXAME TÉCNICO
4.	Delimitação do recurso
4.1.	Constitui objeto do recurso examinar as seguintes questões:
a) se ocorreu a prescrição das pretensões punitiva e ressarcitória desta Corte;
b) se há nulidade em razão de limitações ao exercício do contraditório e da ampla defesa;
c) se restou comprovada a ocorrência de dano ao erário;
d) se houve ilegalidade no pagamento antecipado; e
e) se as multas aplicadas aos recorrentes devem ser mantidas.
7. A prescrição da pretensão de ressarcimento ao erário. 
7.1.	Sustentam os recorrentes, com razões idênticas nas duas peças recursais, que o entendimento desta Corte sobre a imprescritibilidade das ações de ressarcimento ao erário é contrário à jurisprudência do Poder Judiciário, notadamente dos tribunais superiores.
7.2.	Afirmam que o Supremo Tribunal Federal, em recentes julgados, tem entendido que somente seriam imprescritíveis as ações de ressarcimento ao erário fundadas em atos de improbidade administrativa, o que foge às competências desta Corte, e, ainda, que o Supremo fixou a tese de que "é prescritível a pretensão de ressarcimento ao erário fundada em decisão de Tribunal de Contas", para as quais deveriam ser aplicadas o prazo quinquenal, citando alguns precedentes oriundos do Poder Judiciário.
7.3.	Ademais, entendem que não restam dúvidas de que o prazo prescricional aplicável ao presente caso é de cinco anos, conforme estabelece a Lei nº 9.873/1999, não merecendo prevalecer qualquer argumentação pela aplicação do prazo prescricional decenal previsto no Código Civil.
7.4.	Dessa forma, e tendo em vista que este Tribunal consignou no próprio acórdão recorrido que "somente em 16/11/2016, passados mais de 6 anos da ocorrência, foi efetuada a notificação do responsável pela Secretaria de Controle Externo/GO, conforme documentos acostados ao processo", requerem os recorrentes que seja declarada a prescrição das pretensões punitiva e ressarcitória.
Análise
7.5.	A questão da prescrição da pretensão de ressarcimento ao erário foi considerada no acórdão recorrido e, conforme o voto que o fundamenta, entendeu esta Corte que não teria ocorrido, visto que o TCU possui entendimento firmado acerca da imprescritibilidade das ações de ressarcimento em favor do erário, com base no art. 37, § 5º, da Constituição Federal, que se encontra inscrito, inclusive, em sua Súmula 282.
7.6.	Todavia, recentemente, o Supremo Tribunal Federal, no julgamento do RE 636886, fixou enunciado para o Tema 899 da repercussão geral que lançou nova perspectiva sobre essa questão, inclusive com possíveis reflexos sobre o presente recurso. 
7.7.	Nesse ponto, é importante mencionar que, nos processos de controle externo, a decisão que trata de matéria de ordem pública (requisitos de admissibilidade, pressupostos processuais, condições da ação, prescrição, decadência) pode ser revista de ofício ou mediante provocação da parte por simples petição, independentemente de recurso, não incidindo a preclusão pro judicato (Acórdão 1160/2015-TCU-Plenário, relator Ministro Augusto Nardes) .
7.8.	De maneira similar, ressalta-se que as questões de ordem pública, que devem ser conhecidas de ofício pelo juiz e a cujo respeito não se opera preclusão, autorizam o órgão ad quem a julgar fora do que consta nas razões ou contrarrazões do recurso (Acórdão 690/2010-TCU-Plenário, relator Ministro Augusto Nardes) . 
7.9.	Os significativos impactos do aludido julgamento do STF foram objeto de análise por esta Secretaria de Recursos no TC Processo 027.624/2018-8. Por economia processual, juntou-se a estes autos (peça 119) cópia do exame e do pronunciamento emitidos pela Serur naquele processo, em que foram delineadas as seguintes premissas, que serão consideradas no presente exame:
a) pela jurisprudência que prevalecia anteriormente, a pretensão punitiva exercida pelo Tribunal estava sujeita à prescrição, regida pelos critérios fixados no Acórdão 1441/2016-TCU-Plenário, redator Walton Alencar Rodrigues. Já quanto ao débito, a ação de ressarcimento era considerada imprescritível, por expressa previsão do art. 37, § 5º, da Constituição Federal. No entanto, ao julgar o RE 636886, o STF conferiu nova interpretação a esse dispositivo, fixando a tese de que "é prescritível a pretensão de ressarcimento ao erário fundada em decisão de Tribunal de Contas";
b) embora o RE 636886 tenha por objeto a execução de acórdão condenatório proferido pelo TCU, a interpretação conferida pelo STF ao art. 37, § 5º, da Constituição afeta a ação de ressarcimento como um todo, abrangendo não só a execução, mas também a pretensão condenatória. E, ao contrário da decisão proferida no julgamento do Tema 897 (RE 852475) , no Tema 899, relativo à atuação do Tribunal de Contas, a conclusão de que a pretensão de ressarcimento é prescritível foi estabelecida de forma categórica, sem ressalvar as condutas dolosas; 
c) as pretensões punitiva e de ressarcimento devem observar o mesmo regime na atividade de controle externo, dado o objetivo comum da prescrição, de fixar prazo para o Tribunal de Contas agir, buscando caracterizar o ilícito, identificar seu autor, dimensionar as consequências da conduta (em especial, a quantificação do dano) e impor as consequências legais, independentemente do fato de tais consequências terem natureza punitiva ou ressarcitória; 
d) o Código Civil e a Lei 9.873/1999 constituem as duas alternativas que, de forma mais consistente, polarizam os debates acerca do regime de prescrição a ser observado no processo de controle externo. Não obstante a relevância dos fundamentos utilizados no Acórdão 1441/2016-TCU-Plenário, favoráveis à aplicação do Código Civil (Lei 10.406/2002) , a Lei 9.873/1999 adota balizas usuais no âmbito do direito público, prevê causas de interrupção em tudo compatíveis com o processo de controle externo e já vem sendo utilizada pelo STF para limitar o exercício da pretensão punitiva pelo TCU, em decisões posteriores ao Acórdão 1441/2016-TCU-Plenário. Assim, até que sobrevenha norma específica, entende-se que a prescrição das medidas de ressarcimento a cargo do tribunal de contas deve observar o regime Lei 9.873/1999; 
e) considerando, porém, que o acórdão proferido no RE 636886 aguarda manifestação do Supremo Tribunal Federal em sede de embargos de declaração, não é recomendável reconhecer a prescrição desde logo, ante a possibilidade de esclarecimento da decisão em sentido diverso do ora defendido (como, por exemplo, no que se refere aos atos dolosos) ou mesmo a modulação de seus efeitos, para preservar as ações de controle instauradas com base no entendimento jurisprudencial até então vigente;
f) assim, nos casos em que a prescrição não tenha ocorrido por nenhum dos dois regimes (Código Civil ou Lei 9.873/1999) , o desfecho do processo não se alterará, qualquer que seja a premissa adotada (imprescritibilidade, prescritibilidade pelo Código Civil ou pela Lei 9.873/1999) , viabilizando-se o imediato julgamento. Já nas situações em que a pretensão de ressarcimento esteja prescrita por algum dos dois regimes, ou por ambos, é recomendável que o julgamento do processo seja sobrestado, até ulterior deliberação do Tribunal. 
7.10.	Partindo dessas premissas, passa-se ao exame da prescrição no caso em apreço. 
7.11.	Quanto à análise da prescrição segundo os critérios do Código Civil (cf. Acórdão 1441/2016-TCU-Plenário) , este Tribunal, no acórdão recorrido, não acatou a alegação de prescrição (peça 59) . Isso porque a citação da recorrente RDO Engenharia foi ordenada em 31/10/2016 e o recorrente José Welinton foi ordenada em 20/7/2018 (despachos do Secretário de Controle Externo de TCE, por delegação do ministro relator, peças 6 e 50) , menos de dez anos após as transferências dos recursos referentes às despesas impugnadas, ocorridas em 2009.
7.12.	Considerando a premissa de que as pretensões punitiva e de ressarcimento se submetem ao mesmo regime, conclui-se que não estariam prescritas a possibilidade de aplicação de multa e a de condenação ao ressarcimento, caso fossem adotados, para ambos os fins, os parâmetros definidos no Acórdão 1441/2016-TCU-Plenário, com fundamento no Código Civil.
7.13.	No que concerne à análise da prescrição pelo regime da Lei 9.873/1999, é preciso considerar os seguintes parâmetros:
a) Termo inicial: 
a.1) a Lei 9.873/1999, art. 1º, parte final, traz previsão expressa a respeito do início do prazo em se tratando de infração de caráter permanente ou continuado. Nesta hipótese, a prescrição começa a correr não da data de cada fato, e sim "do dia em que tiver cessado" a permanência ou a continuidade; 
a.2) na hipótese em exame, estão presentes os requisitos típicos de infração permanente ou continuada, consubstanciada em alguns pagamentos em desacordo com o convênio e a legislação pertinente. Assim, deve-se adotar como termo inicial da prescrição a data do último pagamento indevido imputado a cada recorrente que seria em 21/1/2010, no caso da RDO Engenharia, e 3/2/2011, no caso de José Welinton, conforme consta do acórdão condenatório; 
b) Prazo: a Lei 9.873/1999 apresenta um prazo geral, de cinco anos (art. 1º) , e um prazo especial, previsto no art. 1º, § 2º, a saber: "quando o fato objeto da ação punitiva da Administração também constituir crime, a prescrição reger-se-á pelo prazo previsto na lei penal"; 
c) Interrupções: no regime da Lei 9.873/1999, verificam-se causas interruptivas da prescrição, listadas a seguir. 
c.1) Interrupção por ato inequívoco de apuração do fato: trata-se da interrupção da prescrição "por qualquer ato inequívoco, que importe apuração do fato" (Lei 9.873/1999, art. 2º, II) . No caso, por esse fundamento, a prescrição foi interrompida:
c.1.1) por visita técnica realizada ao Município de Piracanjuba, em 11/10/2010, no qual se consignou que a execução do objeto foi apenas parcial (peça 2, p. 5-18) ;
c.1.2) pelo Ofício 829/2011/MI dirigido ao Prefeito de Piracanjuba, datado de 19/4/2011, cobrando a complementação de documentação apresentada a título de prestação de contas do Convênio (peça 2, p. 483-485) ;
c.1.3) pelo Relatório de Supervisão e Acompanhamento de Obras, de 13/11/2014, informando que desde a última vistoria não foram executadas as pendências informadas ao Município após a primeira vistoria (peça 3, p. 134-136) ;
c.1.4) pelo Relatório de Tomada de Contas Especial, assinado em 29/4/2016, no qual foi identificado o dano ao erário tratado nos presentes autos (peça 3, p. 266-286) .
c.2) Interrupção pela citação do acusado: trata-se da interrupção da prescrição "pela notificação ou citação do indiciado ou acusado, inclusive por meio de edital" (Lei 9.873/1999, art. 2º, I) . No caso, por esse fundamento, a prescrição foi interrompida em 31/10/2016, pela citação de RDO Engenharia, e em 20/7/2018, de José Welinton, no presente processo (peças 6 e 50) ; 
c.3) Interrupção pela decisão condenatória recorrível (Lei 9.873/1999, art. 2º, inciso III) : por esse fundamento, houve a interrupção em 8/10/2019, data da sessão em que foi proferido o acórdão condenatório (peça 58) .
d) Prescrição intercorrente:
d.1) Nos termos do art. 1º, § 1º, da Lei 9.873/1999, opera-se a prescrição intercorrente se o processo ficar paralisado por mais de três anos, aguardando "julgamento ou despacho". 
d.2) Note-se que há correlação entre essa hipótese e as causas de interrupção da prescrição do art. 2º. Com efeito, uma vez interrompida a prescrição por alguma das hipóteses desse dispositivo, o processo não pode ficar inativo, sem qualquer inovação processual relevante, por mais de três anos; 
d.3) A finalidade da prescrição intercorrente, com seu prazo próprio, é a de assegurar a eficiência e celeridade nas apurações administrativas. Seria contrária a essa finalidade a paralisação injustificada do processo por período maior que o triênio estabelecido para a hipótese. 
7.14.	Diante da análise da questão prescricional procedida nos itens acima, conclui-se que não ocorreu prescrição do dano ao erário ou da pretensão punitiva em nenhuma das hipóteses tratadas, seja base no regime do Acórdão 1441/2016-TCU-Plenário (como reconhecido no próprio acórdão recorrido) , seja nos termos da Lei 9.873/1999.
7.15.	Entretanto, esclareça-se que o transcurso do prazo de prescrição intercorrente, de três anos, na fase interna da presente tomada de contas especial se consumou entre os eventos citados nas alíneas c.1.2 e c.1.3 acima, pois os únicos documentos constantes dos autos produzidos no referido lapso temporal dizem respeito a ação judicial proposta pelo Município para suspensão de sua inscrição no Cadastro de Inadimplentes e, dessa forma, não se enquadram nas causas de interrupção do prazo prescricional, visto que não visam apurar o dano ao erário em análise nos presentes autos.
7.16.	Na situação em exame, portanto, não teria ocorrido a prescrição caso se adotasse o regime caso adotado como critério o Código Civil. Mas o teria, por prescrição intercorrente, caso adotado o da Lei 9.873/1999 como referência.
7.17.	Nada obstante, não se mostra recomendável decidir, nesta ocasião, pela utilização de um ou outro regime, ante o cenário exposto, em que é possível o esclarecimento da decisão (com a apreciação dos embargos declaratórios) , em sentido diverso da compreensão ora defendida, ou mesmo a modulação de sua eficácia, para preservar as ações de controle instauradas com base no entendimento jurisprudencial então vigente.
7.14.	Diante disso, propõe-se, em sede preliminar, que o julgamento do presente recurso de reconsideração seja sobrestado até o trânsito em julgado do RE 636886 ou ulterior deliberação deste tribunal a respeito do tema.
8.	Nulidade.
8.1.	Sustentam os recorrentes, novamente em razões recursais idênticas, que as conclusões deste Tribunal de que a vistoria realizada pelo órgão repassador dos recursos que atesta a ausência de funcionalidade da parcela das obras executadas não podem ser afastadas pelos documentos posteriormente juntados pelos recorrentes que indicam a completa execução dos serviços e sua funcionalidade, somado ao fato de ter também esta Corte afirmado que nova vistoria pela concedente seria inviável porque "carece de amparo regulamentar para tal providência", viola os princípios do devido processo legal, do contraditório e da ampla defesa.
8.2.	Isso porque não restariam para os recorrentes, por mais que os serviços tenham sido efetivamente prestados, as obras concluídas e seu funcionamento estar adequado aos termos do Convênio, medidas para se comprovar suas alegações, pois, conforme ocorrido na fase processual anterior, os documentos comprobatórios seriam tidos como frágeis pelo Tribunal.
8.3.	Assim, afirmam ser contraditório e desarrazoado o fundamento utilizado para não se afastar o débito tratado nestes autos.
8.4.	Ademais, apesar de os processos de competência deste Tribunal se pautarem pela busca da verdade real e de não terem sido aceitos documentos oficiais juntados pelos recorrentes na fase processual anterior, não há qualquer caminho possível para que tal verdade seja revelada e aceita por esta Corte.
8.5.	Acrescentam também que não é correta a informação de que a realização de novas vistorias pelo órgão concedente carece de amparo regulamentar, pois o próprio termo de Convênio prevê apenas um número mínimo de visitas, não havendo vedações para vistorias adicionais, além de não haver referência quanto ao momento de suas realizações, tanto que a última vistoria foi realizada no exercício de 2014, quando já encerrada a vigência do Convênio.
8.6.	Dessa forma, e também para cumprimento da mandatória adoção de todas as "medidas julgadas necessárias para garantir a plena e regular execução física do objeto", também constante do Convênio, revelando haver dever legal da concedente em realizar nova vistoria para que seja atestada a funcionalidade das obras, requerem, com base no art. 240 do Regimento Interno/TCU, que se promova nova vistoria técnica no Município.
8.7.	Asseveram amparar o entendimento de que é necessária nova vistoria a ser realizada pelo órgão concedente o que restou decidido por esta Corte nos autos do TC Processo 019.701/2017-9 no qual esta Corte proferiu julgamento fundamentado no voto do relator que assim se manifestou:
29.5. Não obstante, a empresa trouxe aos autos informações que diversos serviços foram executados em vias confluentes àquelas previstas no projeto básico e que não foram consideradas nas medições por decisão do fiscal do ministério. Posto isso, por considerar que se existiram serviços executados em tais vias, desde que de mesma natureza, estes deveriam ser consideradas na vistoria feita, uma vez que teriam sido feitos remanejamentos de serviços previstos numa via para outra obedecendo a critério de conveniência da administração. Inclusive, a empresa trouxe aos autos o ofício da prefeitura Semosp 126 (peça 28, p. 52-53) , o qual faz referência a remanejamento de serviços, posto que existiam ruas em que não era possível executar os serviços previstos, para o qual o ministério não teria dado resposta. Em assim sendo, foi proposto a diligência mencionada nos itens 18 e 19 desta instrução.
29.6. A diligência foi feita por não haver segurança em imputar o dano conforme consta dos relatórios do ministério, de modo que se viu a necessidade de buscar a manifestação do ministério sobre essa questão apresentada pela empresa em suas alegações antes de proferir proposta de mérito. 10 (grifos acrescidos) 
Análise
8.8.	Não assiste razão aos recorrentes. Apesar de o ônus da prova sobre ocorrências ilegais imputadas a terceiros contratados pela Administração Pública caber a este Tribunal, o qual deve evidenciar a conduta antijurídica praticada para fins de imputação de débito, posto que a obrigação de demonstrar a boa e regular aplicação de recursos públicos ser legalmente atribuída ao gestor, e não a terceiros contratados pela Administração Pública, não pode o Poder Público ser compelido a produzir provas de interesse de particulares, mormente no caso em apreço em que a última vistoria foi realizada já após encerrada a vigência contratual, sob pena de impor obrigações desarrazoadas à Administração Pública e não haver limites para as tais vistorias.
8.9.	Sendo certo que na fiscalização de obras públicas aplica-se a presunção relativa de que os documentos oficiais da Administração (tal como as vistorias realizadas pelos técnicos do Ministério concedente) refletem a verdade dos fatos, cabe aos jurisdicionados deste Tribunal afastarem tal presunção (Acórdão 201/2018-TCU-Plenário, rel. Min. Benjamin Zymler) .
8.10.	Dessa forma, e ante a ausência de competência deste Tribunal para determinar ao órgão repassador que promova nova vistoria de interesse dos recorrentes, a qual deve ser pleiteada nas instâncias adequadas para o resguardo de interesses particulares, como o Poder Judiciário, não há que se falar em nulidade. 
9.	Dano ao erário.
9.1.	Sustentam os recorrentes que não restou caracterizada a ocorrência de dano ao erário. Inicialmente tecem comentários sobre os requisitos para constituição válida de processo de tomada de contas especial, citando a Lei 8.443/1992 e a IN/TCU 71/2012, para afirmarem que a prestação de contas não era de suas responsabilidades e que não restou caracterizado superfaturamento, favorecimento ou mudança do valor do convênio e dos preços originais.
9.2.	Afirmam que Constituição Federal, leis e jurisprudência vedam o enriquecimento sem causa da Administração Pública, devendo no presente processo este Tribunal buscar a verdade real dos fatos e, restando comprovado não haver dano, afastar o débito a eles imputado e, consequentemente, as multas aplicadas.
9.3.	Nesse sentido, alegam que este próprio Tribunal admitiu haver dúvida sobre o verdadeiro e atual estado da obra executada, que corresponde a dizer haver dúvida sobre a ocorrência do dano ao erário, posto que consta do voto do Relator a quo que:
Ainda que se admitisse a execução das obras e sua funcionalidade, não há como se extrair das alegações de defesa o nexo de causalidade entre os recursos eventualmente despendidos e os valores repassados pelo convênio.
9.4.	Dessa forma, em que pese ter o Tribunal entendido serem frágeis as provas carreadas aos autos pelos recorrentes, é dever desta Corte e do Ministério da Integração Nacional comprovarem a ocorrência do dano ao erário, pois não há qualquer documento nos presentes autos que possa contestar a veracidade das provas trazidas pelos recorrentes.
9.5.	Ademais, informam que os atos da Administração Pública são dotados de presunção de legalidade e legitimidade que, embora relativa, somente podem ser afastadas por prova irrefutável, citando julgado do Superior Tribunal de Justiça do qual grifam o seguinte trecho:
Ademais, de rigor lembrar que OS ATOS ADMINISTRATIVOS GOZAM DE PRESUNÇÃO DE LEGITIMIDADE E VERACIDADE, decorrentes do princípio da estrita legalidade, inerente à Administração Pública, MOTIVO PELO QUAL SE TRANSFERE O ÔNUS DA PROVA A QUEM OS IMPUGNA
9.6.	Destarte, havendo documento assinado pelo recorrente José Welinton Silva Moreira, no exercício de suas funções públicas, atestando a execução das obras e sua funcionalidade, deve o Tribunal reconhecer a inexistência de dano ao erário.
9.7.	Embora o autor do citado documento seja parte nos presentes autos, o que esta Corte entende que lhe retira a credibilidade, afirmam os recorrentes que o Prefeito Municipal à época da conclusão das obras, alheio à presente tomada de contas especial, também firmou documento atestando a execução e a funcionalidade das obras, além de afirmar que os serviços não ocasionaram quaisquer despesas ao Município.
9.8.	Citam, ainda, parecer técnico elaborado por engenheira civil e ata notarial, esta última também dotada de presunção de veracidade, dando conta da execução integral do objeto pactuado e de sua funcionalidade.
9.9.	Assim, entendem que deve ser reconhecida pelo Tribunal, posto que corresponde à verdade dos fatos, a inocorrência de dano ao erário.
Análise
9.10.	A prova constante dos presentes autos dando conta do prejuízo ao erário é o relatório elaborado pelo órgão repassador dos recursos, datado de 2014, informando a execução parcial das obras e sua ausência de funcionalidade, fatos imputados, respectivamente, à empresa subcontratada, RDO Engenharia Ltda. que recebeu pagamento pela execução integral das obras, e ao funcionário da Prefeitura Municipal, José Welinton Silva Moreira que atestou a execução integral que, posteriormente, foi constatado pela concedente não ser verdadeiro.
9.11.	Em sentido oposto, os recorrentes trouxeram aos autos, seja na fase anterior, seja nesta etapa recursal, no que importa à presente instrução, os seguintes documentos:
a) parecer técnico de engenharia dando conta da execução integral e funcionalidade das obras (peça 96) ;
b) ata notarial de vistoria dos serviços realizados, acompanhada de fotografias cuja autenticidade é atestada pelo tabelionato de notas, dando conta da existência dos itens executados (peças 94 e 95) ;
c) ofício da lavra do Prefeito Amauri Ribeiro, estranho aos presentes autos, datado de agosto de 2016, solicitando à recorrente RDO Engenharia a conclusão das obras (peça 28, p. 65) ;
d) resposta da empresa subcontratada, de novembro de 2016, dando ciência à Prefeitura de que os serviços faltantes foram executados (peça 28, p. 69) ;
e) ofício assinado pelo recorrente José Welinton e endereçado à Secretária de Planejamento da Prefeitura Municipal de Piracanjuba, de novembro de 2016, informando a execução das obras e no qual se solicita a aprovação das contas junto ao órgão concedente (peça 28, p. 77) ;
f) ofício assinado pelo Prefeito, Amauri Ribeiro, endereçado ao órgão concedente no qual se afirma que as obras foram concluídas, que não houve despesas adicionais e que a executante foi a empresa RDO Engenharia (peça 28, p. 97) ;
9.12.	Nesse sentido, cabe esclarecer que as únicas provas juntadas nesta fase recursal são uma ata notarial (peça 94) elaborada por escrevente de tabelionato de notas e um parecer técnico elaborado por engenheira civil que se vale, em relação às parcelas dos serviços apontados nas vistorias realizadas pelo concedente como não executados, em fotografias disponibilizadas pelo recorrente José Welinton, pois aponta a parecerista que grande parte das galerias de águas pluviais foram executadas abaixo da pavimentação das vias e em propriedades particulares, fatos que demandaram a utilização das citadas fotografias.
9.13.	Embora a jurisprudência desta Corte, acertadamente, atribua baixo valor probatório aos documentos confeccionados pelos próprios interessados no resultado de seus julgamentos e a pareceres técnicos custeados pelos mesmos agentes, conforme consta da instrução lançada no Relatório que fundamenta a deliberação recorrida, há nos presentes autos documento emitido pelo Prefeito Municipal à época da conclusão dos serviços, que não foi arrolado nos presentes autos, atestando a execução das obras e sua funcionalidade.
9.14.	Dessa forma, embora algumas provas tenham baixo valor probatório, do conjunto dos documentos acostados aos autos, mormente a ata notarial que atesta a existência dos itens de engenharia que constam do termo de convênio e o ofício assinado pelo Prefeito Municipal, parte estranha aos presentes autos e, a princípio, não afetado pelo resultado do julgamento dos presentes autos, ambos dotados de presunção de veracidade e elaborados posteriormente ao termo de vistoria realizado pela concedente, há elementos suficientes nos autos para que esta Corte acate as razões recursais trazidas pelos recorrentes.
9.15.	Por mais que tais documentos possam, em princípio, ser refutados, cumpriram os recorrentes com o ônus de afastarem a presunção de veracidade de que é dotado o relatório de vistoria do Ministério da Integração Nacional e no qual se afirma que as obras foram parcialmente executadas, conforme entende este Tribunal ser dever de seus jurisdicionados (Acórdão 201/2018-TCU-Plenário, rel. Min. Benjamin Zymler) .
10.	Pagamento antecipado.
10.1.	Insurgem-se os recorrentes quanto à ilegalidade no pagamento antecipado pelos serviços prestados afirmando que tal fato não é capaz de gerar dano ao erário como se afirma no acórdão condenatório e que tal fato não pode ser a eles imputado, pois não seria de suas competências autorizarem a realização de pagamentos.
10.2.	Ademais, trazem justificativas para a realização de tal antecipação.
Análise
10.3.	Assiste razão aos recorrentes. O pagamento antecipado não é causa para imputação de débito quando, conforme comprovam os recorrentes, os serviços foram devidamente executados posteriormente.
10.4.	Ademais, corrobora o nexo causal entre os pagamentos antecipados e a execução das obras o que consta do ofício subscrito pelo Prefeito Amauri Ribeiro de que os serviços foram executados sem quaisquer custos adicionais ao município (peça 28, p. 97) .
11.	Multa.
11.1.	Sustentam os recorrentes que, desconstituído o débito, a multa deverá ser afastada.
11.2.	Caso o débito seja mantido, requerem também a insubsistência da multa, alegando que sua aplicação não é obrigatória, pois o art. 57 da Lei 8.443/1992 prevê que em caso de débito este Tribunal "poderá" aplicar multa e que não há fundamentação no acórdão para sua necessidade ou ainda para justificar o valor arbitrado.
Análise
11.3.	De fato, comprovado pelos recorrentes que não persiste o dano ao erário, a multa prevista no art. 57 da Lei 8.443/1992 e a eles aplicada não pode persistir.
11.4.	Entretanto, caso não acatada pelo Tribunal a proposta de afastamento do débito, a multa, além de não desarrazoadamente arbitrada, posto que inferior ao limite de 100% do débito, não é ilegal e, portanto, deve ser mantida.
OUTRAS CONSIDERAÇÕES
12.	Considerando haver outros três responsáveis condenados ao ressarcimento ao erário e apenados com a multa prevista no art. 57 da Lei 8.443/1992 pelos mesmos fatos tratados nos recursos que ora se analisa e para os quais se proporá o acatamento das razões recursais para se julgar as contas regulares com ressalva e que se afaste o débito e a multa, deve esta Corte estender os efeitos do julgamento aos demais devedores solidários, haja vista ter sido tratado nesta peça de circunstâncias objetivas.
12.1.	Em relação ao responsável Ricardo de Pina Cabral, que como gestor e ordenador de despesas poderia ainda ser responsabilizado por ter autorizado o pagamento antecipado à empresa RDO Engenharia Ltda., assunto também tratado nos presentes autos, poderia o Tribunal manter a multa a ele aplicada, alterando seu fundamento jurídico para o art. 58 da Lei 8.443/1992, eis que tal fato se atribui a tal responsável pessoalmente.
12.2.	Contudo, não foi o referido responsável ouvido pelo Tribunal em relação a essa irregularidade específica, eis que o ofício de citação acostado à peça 38 relaciona sua conduta a "ter sido o ordenador de despesa e autorizado o pagamento indevido de serviços e obras não executados", devendo o acórdão recorrido ser alterado em relação a todos os devedores solidários.
CONCLUSÃO
13.	Da análise anterior conclui-se que:
a) ocorreu a prescrição intercorrente das pretensões punitiva e ressarcitória desta Corte;
b) não há que se falar nulidade em razão de limitações ao exercício do contraditório e da ampla defesa;
c) o dano ao erário foi afastado pelos recorrentes, posto que trouxeram aos autos documentos que comprovaram a integral execução das obras e sua funcionalidade;
d) o pagamento antecipado constatado nos presentes autos não pode ser imputado aos recorrentes;
e) as multas aplicadas aos recorrentes devem ser afastadas.
13.1.	Dessa forma, deve ser dado provimento aos recursos de reconsideração interpostos. 
13.2.	Caso não acatada a proposta acima e até que seja inalterável a decisão proferida pelo Supremo Tribunal Federal no âmbito do tema 899 da repercussão geral, para se evitar julgamentos destoantes da jurisprudência deste Tribunal e/ou conflitantes com o entendimento da Suprema Corte, devem os presentes autos serem sobrestados.
PROPOSTA DE ENCAMINHAMENTO
14.	Ante o exposto, submete-se à consideração superior a presente análise dos recursos de reconsideração interpostos por José Welinton Silva Moreira e RDO Engenharia Ltda. contra o Acórdão 9872/2019-TCU-Segunda Câmara, propondo-se, com fundamento nos arts. 32, inciso I, e 33, da Lei 8.443/1992:
a) conhecer dos recursos e, no mérito, dar-lhes provimento para, alterando-se o acórdão recorrido, julgar regulares com ressalvas as contas dos recorrentes de demais responsáveis, afastar o débito imputado e as multas aplicadas a todos os devedores solidários;
b) alternativamente, caso não acatada a proposta acima, sobrestar os presentes autos até o trânsito em julgado da decisão adotada, pelo Supremo Tribunal Federal, no RE 636.886;
c)  comunicar o teor da decisão que vier a ser proferida aos recorrentes e aos demais interessados.
 
	É o Relatório.

Luis Eduardo Correia Serra (13.070/OAB-DF) e outros, representando José Welinton Silva Moreira e RDO Engenharia Ltda.

Procurador Marinus Eduardo De Vries Marsico.

TOMADA DE CONTAS ESPECIAL. CONVÊNIO. EXECUÇÃO PARCIAL. NÃO ATINGIMENTO DA FINALIDADE DO CONVÊNIO. CONTAS IRREGULARES, DÉBITO E MULTA. RECURSO DE RECONSIDERAÇÃO. CONHECIMENTO. DEMONSTRAÇÃO DA INTEGRAL EXECUÇÃO DAS OBRAS E DE SUA FUNCIONALIDADE. PROVIMENTO. CONTAS REGULARES COM RESSALVA. JULGAMENTO ESTENDIDO AOS DEMAIS RESPONSÁVEIS SOLIDÁRIOS. COMUNICAÇÕES

TOMADA DE CONTAS ESPECIAL (TCE)

Secretaria de Recursos (Serur).

Registro, inicialmente, que atuo nos presentes autos por força de sorteio, conforme termo juntado à peça 100.
2.	Em exame Recursos de Reconsideração interpostos por José Welinton Silva Moreira (peças 87-88) e por RDO Engenharia Ltda. (peças 90-96) em face do Acórdão 9872/2019-TCU-Segunda Câmara (Relator Ministro Augusto Nardes) , proferido em apreciação de tomada de contas especial instaurada pelo Ministério da Integração Nacional - MI (atual Ministério do Desenvolvimento Regional - MDR) , em razão do comprometimento da funcionalidade do objeto no Convênio 700378/2008, celebrado com o município de Piracanjuba/GO, para drenagem de águas pluviais na municipalidade.
3.	Por meio do Acórdão 9872/2019-TCU-Segunda Câmara, alterado em razão de erro material pelo Acórdão 4096/2020-TCU-Segunda Câmara, ambos da relatoria do Ministro Augusto Nardes, o Tribunal decidiu, no essencial: 
9.2. (...) julgar irregulares as contas de Ricardo de Pina Cabral (391.740.421-49) ; Eider Magno Divino dos Santos (532.902.241-04) ; José Welinton Silva Moreira (777.316.974-87) ; Construtora SOS Construções e Saneamento Ltda. (03.849.916/0001-09) e RDO Engenharia Ltda. (37.618.568/0001-80) , e condená-los, solidariamente, ao pagamento das quantias a seguir especificadas (...) 
9.2.1. Ricardo de Pina Cabral (391.740.421-49) ; Eider Magno Divino dos Santos (532.902.241-04) ; José Welinton Silva Moreira (777.316.974-87) ; Construtora SOS Construções e Saneamento Ltda. (03.849.916/0001-09) ; e RDO Engenharia Ltda. (37.618.568/0001-80) 
	Data
	Valor (R$) D

	2/12/2009
	141.491,38

	21/1/2010
	14.157,80

9.2.2. Ricardo de Pina Cabral (391.740.421-49) ; Eider Magno Divino dos Santos (532.902.241-04) e José Welinton Silva Moreira (777.316.974-87) 
	Data
	Valor (R$) D/C

	1/9/2009
	194.244,44 D

	13/10/2009
	65.702,48 D

	2/12/2009
	84.403,90 D

	9/12/2010
	3.381,62 C

	3/2/2011
	327,37 C

9.3. aplicar aos responsáveis a seguir especificados, a multa prevista no art. 57 da Lei 8.443/1992, nos valores discriminados (...) :
	Responsáveis
	Valor (R$) D/C

	Ricardo de Pina Cabral (391.740.421-49) 
	50.000,00

	Eider Magno Divino dos Santos (532.902.241-04) 
	50.000,00

	José Welinton Silva Moreira (CPF 777.316.974-87) 
	50.000,00

	SOS Construções e Saneamento Ltda. (03.849.916/0001-09) 
	15.000,00

	RDO Engenharia Ltda. (37.618.568/0001-80) 
	15.000,00

9.4. autorizar, desde logo, nos termos do art. 28, inciso II, da Lei 8.443/1992, a cobrança judicial da dívida caso não atendidas as notificações;
9.5. autorizar pagamento das dívidas em até 36 parcelas mensais e consecutivas, caso solicitado (...) ;
9.6.alertar aos responsáveis de que a falta de comprovação do recolhimento de qualquer parcela importará no vencimento antecipado do saldo devedor (...) ;
4.	Irresignados, o Sr. José Welinton Silva Moreira e a sociedade empresária RDO Engenharia Ltda. interpuseram recursos de reconsideração contra o acórdão condenatório, tendo alegado, em síntese: i) a ocorrência da prescrição das pretensões punitiva e ressarcitória; ii) a nulidade do julgamento, por violação aos princípios do devido processo legal, do contraditório e da ampla defesa; iii) a não caracterização da ocorrência de dano ao erário, em virtude de elementos dando conta da execução integral do objeto pactuado e de sua funcionalidade; iv) a não configuração de dano ao erário a partir da constatação do pagamento antecipado, ante a efetiva prestação dos serviços contratados; e v) a necessidade de afastamento das multas aplicadas.
5.	Em exame dos argumentos  dos recorrentes, a Secretaria de Recursos - Serur (peça 121) apresentou as seguintes conclusões: 
13.	 Da análise anterior conclui-se que:
a) ocorreu a prescrição intercorrente das pretensões punitiva e ressarcitória desta Corte;
b) não há que se falar nulidade em razão de limitações ao exercício do contraditório e da ampla defesa;
c) o dano ao erário foi afastado pelos recorrentes, posto que trouxeram aos autos documentos que comprovaram a integral execução das obras e sua funcionalidade;
d) o pagamento antecipado constatado nos presentes autos não pode ser imputado aos recorrentes;
e) as multas aplicadas aos recorrentes devem ser afastadas.
13.1. Dessa forma, deve ser dado provimento aos recursos de reconsideração interpostos. 
13.2. Caso não acatada a proposta acima e até que seja inalterável a decisão proferida pelo Supremo Tribunal Federal no âmbito do tema 899 da repercussão geral, para se evitar julgamentos destoantes da jurisprudência deste Tribunal e/ou conflitantes com o entendimento da Suprema Corte, devem os presentes autos serem sobrestados.
6.	Dessa forma, a Serur, contando com a concordância do Ministério Público junto ao TCU - MPTCU (peça 127) , propôs:
14.	Ante o exposto, submete-se à consideração superior a presente análise dos recursos de reconsideração interpostos por José Welinton Silva Moreira e RDO Engenharia Ltda. contra o Acórdão 9872/2019-TCU-Segunda Câmara, propondo-se, com fundamento nos arts. 32, inciso I, e 33, da Lei 8.443/1992:
a) conhecer dos recursos e, no mérito, dar-lhes provimento para, alterando-se o acórdão recorrido, julgar regulares com ressalvas as contas dos recorrentes de demais responsáveis, afastar o débito imputado e as multas aplicadas a todos os devedores solidários;
b) alternativamente, caso não acatada a proposta acima, sobrestar os presentes autos até o trânsito em julgado da decisão adotada, pelo Supremo Tribunal Federal, no RE 636.886;
c)  comunicar o teor da decisão que vier a ser proferida aos recorrentes e aos demais interessados.
7.	Manifesto minha concordância com o encaminhamento proposto pela Secretaria de Recursos (peça 120) , o qual contou com a anuência do MPTCU (peça 127) . Adoto os fundamentos do pronunciamento da Serur como razões de decidir, sem prejuízo de comentários adicionais.
8.	Preliminarmente, ratifico o teor do despacho que proferi nos autos (peça 101) , no sentido de que o presente recurso preenche os requisitos de admissibilidade estabelecidos nos arts. 32, inciso I,  e 33 da Lei 8.443/1992, razão pela qual pode ser conhecido.
9.	De forma objetiva, indo diretamente à questão principal, constato que a Serur, em pareces uníssonos, acolhidos pelo MPTCU, entendeu pela existência de elementos suficientes nos autos para acolhimento das razões recursais, visto que capazes de afastar "a presunção de veracidade de que é dotado o relatório de vistoria do Ministério da Integração Nacional e no qual se afirma que as obras foram parcialmente executadas, conforme entende este Tribunal ser dever de seus jurisdicionados (Acórdão 201/2018-TCU-Plenário, rel. Min. Benjamin Zymler) ".
10.	Em ampla reanálise dos fatos, a unidade técnica consignou a existência dos seguintes documentos trazidos aos autos, seja na fase anterior ou nesta etapa recursal (destaques inseridos) :
9.11.	Em sentido oposto, os recorrentes trouxeram aos autos, seja na fase anterior, seja nesta etapa recursal, no que importa à presente instrução, os seguintes documentos:
a) parecer técnico de engenharia dando conta da execução integral e funcionalidade das obras (peça 96) ;
b) ata notarial de vistoria dos serviços realizados, acompanhada de fotografias cuja autenticidade é atestada pelo tabelionato de notas, dando conta da existência dos itens executados (peças 94 e 95) ;
c) ofício da lavra do Prefeito Amauri Ribeiro, estranho aos presentes autos, datado de agosto de 2016, solicitando à recorrente RDO Engenharia a conclusão das obras (peça 28, p. 65) ;
d) resposta da empresa subcontratada, de novembro de 2016, dando ciência à Prefeitura de que os serviços faltantes foram executados (peça 28, p. 69) ;
e) ofício assinado pelo recorrente José Welinton e endereçado à Secretária de Planejamento da Prefeitura Municipal de Piracanjuba, de novembro de 2016, informando a execução das obras e no qual se solicita a aprovação das contas junto ao órgão concedente (peça 28, p. 77) ;
f) ofício assinado pelo Prefeito, Amauri Ribeiro, endereçado ao órgão concedente no qual se afirma que as obras foram concluídas, que não houve despesas adicionais e que a executante foi a empresa RDO Engenharia (peça 28, p. 97) ;
11.	Conforme bem ponderou a Serur, conquanto alguns dos elementos apresentados tenham baixo valor probatório, visto que compostos por documentos confeccionados pelos próprios interessados e por pareceres técnicos custeados pelos mesmos agentes, constam dos autos ata notarial que atesta a existência dos itens de engenharia que figuram no termo de convênio, bem como ofício assinado pelo Prefeito Municipal à época da conclusão dos serviços, parte estranha ao presente processo e não afetada pelo resultado do julgamento desta TCE, atestando a execução das obras e sua funcionalidade. Considerando que ambos os documentos são dotados de presunção de veracidade e foram elaborados posteriormente ao termo de vistoria realizado pelo concedente, concordo com a conclusão da Serur, no sentido do afastamento do dano ao erário.
12.	Corroborando o exame acima, verifico a existência de expediente submetido à Procuradoria do Município de Piracanjuba/GO, datado de 31/7/2015 (peça 28, p. 58; comprovante de protocolo à peça 28, p. 59) , prévio à autuação desta TCE, em que o Sr. José Welinton reporta que o convênio em tela foi executado parcialmente "pelo fato de que havia ruas sem pavimentação asfáltica aguardando a execução de outro Convênio cujo objeto era pavimentação asfáltica e meio fio - Convênio 0229901-36 Implantação de Infraestrutura Urbana - Ministério das Cidades". A esse expediente, seguem os ofícios do Prefeito Amauri Ribeiro à empresa RDO, noticiando a finalização da pavimentação das ruas e solicitação para conclusão das obras de drenagem (peça 28, p. 65) , e ao Ministério da Integração, declarando a conclusão dos serviços pela empresa RDO, conforme relatório fotográfico, sem qualquer despesa adicional do Município, e solicitando parecer quanto à execução física do objeto e aprovação da prestação de contas final (peça 28, p. 97; comprovante de envio à peça 28, p. 98) .
13.	A demonstração de execução dos serviços esvazia, por consequência, o questionamento de ocorrência de pagamento antecipado à empresa RDO. A propósito, a esse respeito consta do Parecer Financeiro nº 172/2015/DTCE/CDTCE/CGCONV/SECEX/MI (peça 3, p. 242) , a seguinte informação:
22. Pela análise da documentação apresentada constatou-se que:
22.1 As despesas registradas nas Notas Fiscais pagas à empresa RDO Engenharia Ltda. (inseridas na Lapela "Documento de Liquidação", do módulo Execução) , foram devidamente identificadas nos extratos da Conta Corrente específica do Convênio (inseridos na lapela "Anexos", do módulo Prestação de Contas) ;
14.	Considerando a declaração do prefeito Amauri Ribeiro, no sentido de que não houve despesas adicionais para a conclusão dos serviços pela empresa RDO, não resta dúvida quanto ao nexo causal entre os pagamento havidos, ainda que de forma antecipada, e os serviços executados.
15.	Desse modo, cabe dar provimento aos presentes recursos de reconsideração, para julgar regulares com ressalva as contas dos recorrentes, devendo o Tribunal estender os efeitos do julgamento aos demais devedores solidários, haja vista o acatamento das razões recursais, por suas circunstâncias objetivas. A modificação do julgamento implica a insubsistência das multas aplicadas e demais itens do acórdão recorrido, associados à execução das dívidas (itens 9.3 a 9.6 do Acórdão 9872/2019-TCU-Segunda Câmara) 
16.	Ante o exposto, VOTO por que este Colegiado adote a proposta de Acórdão que ora submeto à deliberação.
TCU, Sala das Sessões Ministro Luciano Brandão Alves de Souza, em 4 de maio de 2021.
RAIMUNDO CARREIRO 
Relator